臺灣臺北地方法院民事判決
110年度訴字第6386號
原      告  財政部國有財產署北區分署

法定代理人  郭曉蓉  
訴訟代理人  徐維良律師
被      告  陳俊仁  


訴訟代理人
兼送達代收  南雪貞律師
人
上列當事人間給付土地使用補償金事件，本院於民國111年4月18
日言詞辯論終結，判決如下：
    主  文
被告應給付原告新臺幣拾肆萬貳仟柒佰貳拾玖元，及自民國一一
一年二月十一日起至清償日止，按週年利率百分之五計算之利息
。
原告其餘之訴駁回。
訴訟費用由被告負擔百分之二十二，餘由原告負擔。
本判決第一項得假執行。
    事實及理由
壹、程序事項：
一、按訴訟，由被告住所地之法院管轄。被告住所地之法院不能
    行使職權者，由其居所地之法院管轄。被告在中華民國現無
    住所或住所不明者，以其在中華民國之居所，視為其住所；
    無居所或居所不明者，以其在中華民國最後之住所，視為其
    住所。查本件被告長年旅居國外，然未喪失我國國籍，且在
    我國之最後住所位於本院轄區之台北市中山區一情，有戶役
    政連結作業系統查得被告之全戶戶籍資料附卷可稽（見本院
    卷第63頁），依民事訴訟法第1條第1項規定，本院就本件自
    有管轄權，先予敘明。
二、又國有財產撥給各地國家機關使用者，名義上雖仍為國有，
    實際上即為使用機關行使所有人之權利，故本院對於是類財
    產，向准由管領機關起訴，代國家主張所有權人之權利（最
    高法院51年度台上字第2680號裁判意旨參照）。本件坐落宜
    蘭縣○○鎮○○段0000地號土地（下稱1101地號土地）登記所有
    權人為中華民國，權利範圍全部，管理者為財政部國有財產
    署，有土地建物查詢資料在卷可憑（見本院卷第15頁），而
    原告為管理機關轄下獨立之行政機關，並非其內部單位，且
    1101地號土地屬原告業務職掌範圍，由原告直接管領，原告
    即得代國家主張所有權人之權利，故原告以被告無權占用11
    01地號土地為由，以管理機關之地位代表國家訴請被告給付
    相當於租金之不當得利，依前開說明，核屬有據。
貳、實體事項：
一、原告主張：緣1101地號土地為國有，原告為管理機關，然於
    民國96年11月至109年4月期間遭被告所有門牌號碼「宜蘭縣
    ○○鎮○○路00巷0號、24巷5號、26-1號、26-2號」木造房屋部
    分鐵皮屋頂、種植花木及水泥地占用之，占用面積為162平
    方公尺。嗣被告於109年4月8日自行辦理拆除騰空，並經原
    告勘查確認在案，現況為碎石地，符合國有非公用不動產被
    占用處理要點（下稱處理要點）第6點第1項第4款執行機關
    以民事訴訟請求返還前，占用人自行騰空返還交還時間已逾
    執行機關所限期日者，使用補償金減半計收之規定。被告前
    無權占用國有土地受有不當得利，應給付1101地號土地自
　　96年11月至109年4月所積欠之使用補償金（即相當租金之不
    當得利，按當期申報地價×占用面積×年息率÷12之方式計算
    ）共新台幣（下同）64萬7,563元，原告前曾催告被告限期
    給付，惟被告迄今仍未清償。為此，爰依民法第179條之規
    定，請求被告給付64萬7,563元，及自起訴狀繕本送達之翌
    日（為國外公示送達被告，依民法第152條規定應加計60天
    始生效，即111年2月11日）起至清償日止，按週年利率5%計
    算之利息。
二、被告則以：被告自97年11月28日出境未曾回國，原不知悉宜
    蘭縣○○鎮○○路0000號房屋（下稱系爭房屋）為被告所有，係
    於99年間被宜蘭縣羅東鎮公所訴請拆屋還地訴訟（即台灣宜
    蘭地方法院《下稱宜蘭地院》99年度重訴字第72號案件）始知
    悉，然系爭房屋長年遭訴外人陳丁來（下以姓名稱之）及其
    家人占用，被告嗣後與陳丁來之家人和解，部分由法院判決
    （即宜蘭地院107年度訴字第263號和解筆錄及判決書），於
    訴訟中曾經委請宜蘭縣羅東地政事務所（下稱羅東地政）對
    於所有房屋占用1101地號土地及面積進行測量（詳附件所示
    ），合計占用1101地號土地面積應為104.81平方公尺，且查
    107年間提起訴訟當時，部分房屋已頹倒，現況係無人居住
    ，原告起訴狀稱被告房屋占用1101地號土地面積為162平方
    公尺，應屬有誤，而且原告所稱水泥地、種植花木亦皆非被
    告所為，因被告一直旅居國外，多年未曾回國，被告實無占
    用之可能，且系爭房屋係遭他人無權占用，對被告而言，並
    無不當得利可言，況原有系爭房屋頹倒老舊，附近建築亦均
    關門無商業行為，被告認原告以公告地價年息1%計算為適當
    。又被告已於109年4月8日自行辦理拆除騰空，並經原告勘
    查確認在案，現況為碎石地，符合處理要點第6點第1項第4
    款使用補償金減半計收之規定，應再予減半計算，另就原告
    請求之土地使用補償金，於超過5年部分為時效抗辯等語，
    資為抗辯。並聲明：原告之訴駁回。
三、兩造不爭執之事項：
  ㈠1101地號土地所有權人為中華民國，權利範圍全部，管理機
    關為財政部國有財產署，原告為管理機關轄下獨立之行政機
    關，且1101地號土地屬原告業務職掌範圍，故由原告直接管
    領。
　㈡系爭房屋為被告所有，曾遭陳丁來及其家人無權占用。
　㈢被告已於109年4月8日自行辦理拆除系爭房屋並騰空，業經原
    告勘查確認在案。
四、原告主張之事實，業據提出1101地號土地謄本、101年3月8
    日國有土地勘清查表、109年4月21日國有土地勘清查表、國
    有地使用補償金歸檔計算表、律師函暨中華郵政掛號郵件收
    件回執、本院109年度司促字第21116號民事裁定等件附卷為
    證（見本院卷第15至44、47至49頁），被告固不否認占用11
    01地號土地之事實，惟仍以上開情辭置辯，則本件所應審究
    者闕為：被告占用1101地號土地之面積為何？原告主張依所
    有權之法律關係，請求被告給付相當於租金之不當得利，是
    否有理由？原告得向被告請求之土地使用補償金金額若干？
    被告為5年時效抗辯，是否有據？茲分項析述如下：
　㈠被告占用1101地號土地之面積應為104.81平方公尺：　
　　原告起訴時雖主張1101地號土地遭被告所有門牌「宜蘭縣○○
    鎮○○路00巷0號、24巷5號、26-1號、26-2號」木造房屋部分
    鐵皮屋頂、種植花木及水泥地占用，占用面積為162平方公
    尺一節，但為被告爭執，辯稱：被告所有系爭房屋長年被陳
    丁來及其家人占用，被告於107年間曾向宜蘭法院訴請遷讓
    返還，嗣與陳丁來家人和解，部分則由法院判決，於訴訟中
    曾委請羅東地政對於所有房屋占用1101地號土地及面積進行
    測量（即如附件所示A1、A2、A3、A4），合計占用面積應為
    104.81平方公尺，至於原告所稱如附件所示A3與A4中間之水
    泥地、種植花木部分則非被告所為，因被告常年旅居國外，
    不可能為被告所為等語。經查：
　⒈宜蘭地政曾就占用1101地號土地上之地上物及各占用面積製
    作土地複丈成果圖（如附件），包括A1鐵皮雨遮(占用面積1
    0.71平方公尺）、A2一層木造鐵皮頂(即系爭房屋，占用面
    積32.33平方公尺)、A3一層木鐵造屋(占用面積4.57平方公
    尺)、A4一層木造鐵皮頂(占用面積4.57平方公尺)，以上合
    計為104.81平方公尺（即10.71㎡＋32.33㎡＋4.57㎡＋4.57㎡＝104.
    81㎡），為被告所是認，故原告此部分主張，應屬有據。
　⒉原告雖主張被告亦占用如附件所示A3與A4中間之水泥地、種
    植花木部分，因該部分屬系爭房屋之管領範圍，且當時為被
    告所使用云云，並提出前揭101年3月8日國有土地勘清查表
    佐證，惟被告否認。查依被告入出境資料顯示（見本院卷第
    183頁），被告自97年起一直旅居國外，多年未曾回國，被
    告實無占用如附件所示A3與A4中間之水泥地、種植花木之可
    能，況系爭房屋雖為被告所有，但前遭陳丁來及其家人無權
    占用多年，嗣後被告始於108年間委由訴訟代理人與陳丁來
    之家人達成訴訟上和解等情，並有宜蘭地院107年度訴字第2
    63號和解筆錄在卷可參(見本院卷第123至125頁)，且原告亦
    未舉證證明如附件所示A3與A4中間之水泥地、種植花木部分
    確為被告所占用，是此部分尚無證據足認為被告所為，故原
    告此部分主張，應無可採。
　⒊至原告起訴書雖記載1101地號土地遭被告所有門牌「宜蘭縣○
    ○鎮○○路00巷0號、24巷5號、26-2號」占用云云；然依如附
    件宜蘭地政之土地複丈成果圖所示，門牌宜蘭縣○○鎮○○路00
    巷0號、24巷5號皆為一層木石磚造鐵皮頂，均係坐落於宜蘭
    縣○○鎮○○段0000○0000地號土地上，而門牌宜蘭縣○○鎮○○路0
    000號為一層木造鐵皮頂，係坐落於宜蘭縣○○鎮○○段0000地
    號土地上，均非坐落於1101地號土地上，嗣原告亦自陳門牌
    宜蘭縣○○鎮○○路00巷0號、24巷5號、26-2號，應無占用1101
    地號土地一情（見本院卷第168頁），故原告起訴書前揭記
    載，應屬誤認，附予敘明。
　⒋據上，被告占用1101地號土地之面積實為104.81平方公尺，
    而如附件所示A3與A4中間之水泥地、種植花木部分，並無從
    證明確為被告所占用，均如前所述，故原告主張被告占用11
    01地號土地之面積為104.81平方公尺部分，應堪認定，逾此
    範圍之主張，則屬無據。　
　㈡原告主張依所有權之法律關係，請求被告給付相當於租金之
    不當得利，應有理由：
　⒈按無法律上原因而受利益，致他人受損害者，應返還其利益
    ；民法第179條前段定有明文。又依不當得利之法則請求返
    還不當得利，以無法律上之原因而受利益，致他人受有損害
    為其要件，故其得請求返還之範圍，應以對方所受之利益為
    度，非以請求人所受損害若干為準，無權占有他人土地，可
    能獲得相當於租金之利益，為社會通常之觀念（最高法院61
    年度台上字第1695號裁判要旨參照）。 　
　⒉又相當於租金之不當得利，其數額除得以基地申報地價為基
    礎外，亦應斟酌基地之位置，工商業繁榮之程度，使用人利
    用基地之經濟價值及所受利益而定。原告主張本件應以申報
    地價（起訴書誤載為公告地價）年息5%計算，為被告所爭執
    。本院審酌1101地號土地地目為雜，並有巷道對外聯通，商
    業活動尚屬繁榮（參GOOGLE地圖），及被告所有系爭房屋為
    平房、雨遮等自用等情，認以原告所請求按申報地價年息5%
    計算被告所受相當於租金之不當得利，應為適當。是原告主
    張依所有權之法律關係，請求被告給付相當於租金之不當得
    利，應有理由。
  ㈢原告得向被告請求之土地使用補償金金額為14萬2,729元：
　⒈按利息、紅利、租金、贍養費、退職金及其他一年或不及一
    年之定期給付債權，其各期給付請求權，因5年間不行使而
    消滅；消滅時效，自請求權可行使時起算，民法第126條、
    第128條前段分別定有明文。又按無權占有使用他人之土地
    ，可能獲得相當於租金之利息，為社會通常之觀念；復按租
    金之請求權因5年間不行使而消滅，民法第126條定有明文。
    是以終止租約後之賠償與其他無租賃關係之賠償，名稱雖與
    租金異，然實質上仍為使用土地之代價，債權人應同樣按時
    收取，不因其契約終止或未成立而謂其時效之計算應有不同
    (最高法院49年度台上字第1730號判決參照)。故無法律上之
    原因而獲相當於租金之利益，致他人受損害時，如該他人之
    利益返還請求權已逾租金短期消滅時效之期間，對於相當於
    已罹消滅時效之利益，不得依不當得利之法則，請求返還(
    最高法院85年度台上字第2059號、92年度台上字第2037號判
    決參照)。
　⒉本件被告無權占有原告所管領之1101地號土地，而積欠自96
    年11月起至109年4月止之土地使用補償金64萬7,563元未為
    清償，原告固得請求使用1101地號土地之代價，惟原告係於
    110年9月10日始向本院起訴請求被告給付土地使用補償金，
    有本院收文戳附於本件起訴暨公示送達聲請狀在卷足憑（見
    本院卷第9頁），就原告提出如附表所示於105年9月10日前
    之不當得利請求權，已逾5年時效而告消滅，是被告抗辯原
    告此部分之請求權已罹於時效而消滅，即為可採。而1101地
    號土地自105年9月10日起至110年止之申報地價分別如附表
    所示，1101地號土地之使用補償金按申報地價總額、租金年
    息率5%及占用土地面積計算，自105年9月10日起至110年9月
    10日止之土地使用補償金合計為28萬5,458元(計算式詳如附
    表所示)。
　⒊又1101地號土地經被告於109年4月8日自行將地上物拆除騰空
    ，並經原告勘查確認在案一情，有109年4月21日國有土地勘
    清查表及照片等件在卷可查（見本院卷第31至37頁），符合
    國有非公用不動產被占用處理要點第6點第1項第4款執行機
    關以民事訴訟請求返還前，占用人自行騰空返還交還時間已
    逾執行機關所限期日者，使用補償金減半計收之規定，此有
    國有非公用不動產被占用處理要點在卷可考(見本院卷第45
    頁)。被告遵期將占用1101地號土地上之地上物拆除騰空，
    經原告於109年4月21日勘查確認在案，故補償費得減半徵收
    ，故原告得向被告請求之土地使用補償金金額為14萬2,729
    元（即28萬5,458元×50%＝14萬2,729元）。
　⒋原告本件得請求之金額，屬無確定期限之給付，原告請求加
    計自起訴狀繕本送達之翌日（國外公示送達被告，見本院卷
    第85至91頁，依民法第152條規定應加計60天始生效，即111
    年2月11日）起至清償日止，按週年利率5%計算之遲延利息
    ，核與民法第203條、第229條第2項、第233條第1項前段規
    定相符，亦應准許。
五、綜上所述，原告依不當得利之法律關係，請求被告給付自10
　　5年9月10日起至110年9月10日止計5年內之相當於租金之不
　　當得利14萬2,729元，及自起訴狀繕本送達之翌日（國外公
    示送達被告，依民法第152條規定應加計60天始生效，即111
    年2月11日）起至清償日止，按週年利率5%計算之利息，為
    有理由，逾此部分之主張，即屬無據，應予駁回。又本判決
    原告勝訴部分所命給付之金額未逾50萬元，依民事訴訟法第
    389條第1項第5款規定，應依職權宣告得為假執行。
六、本件事證已臻明確，兩造其餘主張、陳述及所提之證據暨攻
    擊防禦方法，經本院斟酌後，核與本件判決結果不生影響，
    爰不一一論述，附此敘明。
七、訴訟費用負擔之依據：民事訴訟法第79條。
中　　華　　民　　國　　111 　年　　5 　 月　　10 　　日
                  民事第四庭    法　官　陳靜茹
以上正本係照原本作成。
如對本判決上訴，須於判決送達後20日內向本院提出上訴狀。如
委任律師提起上訴者，應一併繳納上訴審裁判費。
中　　華　　民　　國　　111 　年　　5　　月　　10 　　日
                                書記官　蔡汶芯　　
　　　　　　　　　　　　　　　　
附表：1101地號土地
占用面積 (平方公尺) 申報地價 (元/平方公尺) 占用期間 (自105年9月10日起至110年9月10日止) 不當得利數額(以申報地價之年息5%計算，元以下四捨五入) 104.81 10,501 105年9月1日至105年12月31日 104.81×10,501×5%÷12×4期≒18,343 104.81 10,701 106年1月1日至106年12月31日 104.81×10,701×5%÷12×12期≒56,079 104.81 10,901 107年1月1日至107年12月31日 104.81×10901元×5%÷12×12期≒57,127 104.81 10,901 108年1月1日至108年12月31日 104.81×10901元×5%÷12×12期≒57,127 104.81 10,901 109年1月1日至109年12月31日 104.81×10901元×5%÷12×12期≒57,127 
104.81 10,901 110年1月1日至110年9月10日 104.81×10901元×5%÷12×（8＋1/3）期≒39,655    共285,458